【裁判字號】    98,台上,1087
【裁判日期】    980618
【裁判案由】    拆屋還地
【裁判全文】
最高法院民事判決            九十八年度台上字第一０八七號
上  訴  人  乙○○
訴訟代理人  劉孟錦律師
被 上訴 人  張秋鈴即台北市私立丙○蒙特梭利托兒所
            甲○○
共      同
訴訟代理人  周德壎律師
上列當事人間請求拆屋還地事件，上訴人對於中華民國九十八年
三月三日台灣高等法院第二審判決（九十七年度重上字第二三八
號），提起上訴，本院判決如下：
    主  文
上訴駁回。
第三審訴訟費用由上訴人負擔。
    理  由
本件上訴人主張：伊於民國九十二年十二月十五日向法院標得坐
落台北市○○區○○段二小段五四五地號土地（重測前為朱厝崙
段一九五之一七地號，下稱系爭五四五地號土地）所有權，權利
範圍四分之一，及其上建物即同市○○路一一四巷六號三樓房屋
所有權全部。因系爭土地上同路巷六號房屋（下稱系爭房屋）一
樓前如第一審判決附圖甲所示部分土地（下稱系爭空地），係伊
與被上訴人甲○○及其他共有人共有，該共有人間就系爭土地並
未訂立分管契約，亦無默示成立分管契約。又系爭空地於被上訴
人張秋鈴承租使用前，係供停車使用，並非由甲○○專用，依公
寓大廈管理條例第七條及第二十三條規定，該空地係共用部分，
不得約定為專用。乃甲○○未經全體共有人同意，變更使用執照
圖說及消防設計圖，擅將系爭房屋一樓（含系爭空地）出租予張
秋鈴獨資經營台北市私立丙○蒙特梭利托兒所（下稱丙○托兒所
），該變更圖說僅能證明主管機關允許系爭空地作為露天戶外遊
戲場使用，非代表甲○○有權專用，張秋鈴仍屬無權占有等情，
爰依民法第七百六十七條及第八百二十一條規定，求為命被上訴
人將系爭空地騰空返還予伊及全體共有人之判決。
被上訴人則以：系爭空地本即空地，殊無騰空必要，上訴人已無
權請求返還。且甲○○原係系爭土地之單獨所有人，六十七年間
始以其與未成年子女趙文通、趙文菁、趙文平名義為起造人建造
系爭房屋，甲○○登記為一樓所有人，二、三、四樓依序為該三
子女所有，興建即約定系爭空地由一樓所有人分管使用，二、三
、四樓所有人由系爭房屋北側之公共樓梯出入，系爭空地之分管
契約已成立於該年間，不受施行在後之公寓大廈管理條例之拘束
，且非該條例第七條、第二十三條所稱之共用部分。嗣甲○○將
系爭房屋三樓出賣訴外人張惠玲，張亦知悉系爭空地有分管約定
而無爭執，再由系爭房屋外觀亦可得知系爭空地有分管約定。上
訴人經由法院拍得系爭房屋三樓，通常可得而知系爭空地有分管
契約，應受該分管契約之拘束。又系爭空地於張秋鈴承租前之八
十一年三月十三日，即經主管機關核准變更使用執照，規劃為露
天遊戲場供一樓幼兒園使用，並免設停車位，況系爭房屋面臨之
龍江路一一四巷土地被徵收拓寬，更不能設為停車位。甲○○出
租系爭房屋一樓予張秋鈴，約定系爭空地由張秋鈴使用，核屬有
權使用等語，資為抗辯。
原審斟酌全辯論意旨及調查證據之結果，以：本件上訴人固主張
甲○○未經全體共有人同意，擅將系爭房屋一樓（含系爭空地）
出租予張秋鈴獨資經營丙○托兒所，惟甲○○原係系爭土地之單
獨所有人，六十七年間以其與未成年子女趙文通、趙文菁、趙文
平名義為起造人建造系爭房屋，當時為建物所有權第一次登記時
，甲○○登記為一樓之所有人，二、三、四樓依序為該三子女所
有，但甲○○仍為系爭土地之單獨所有人，為兩造所不爭，並有
甲○○土地所有權狀、土地異動索引及土地及建物登記簿謄本可
稽，且依竣工圖所載，系爭空地位於系爭建築物東側，除北側面
臨道路外，其餘西側及南側均以牆面其他建築物相鄰，面臨道路
之一側設有大門，內有階梯通往一樓，其他二、三、四樓則由建
築物北側靠西邊之樓梯進出，參諸甲○○當時為系爭土地之所有
人，被上訴人抗辯系爭空地於系爭房屋興建之初，即規劃為供甲
○○所有之一樓房屋使用，已非無據。次按共有物分管之約定，
不以訂立書面為要件，亦不以共有人明示之意思表示為限，共有
人默示之意思表示，亦包括在內。查系爭空地於房屋興建之初，
即規劃為供一樓住戶使用，趙文菁之系爭三樓房地係於七十四年
間即出售予張惠玲，系爭房屋建築完成後，系爭空地一直由一樓
住戶使用，三樓房地嗣後售予張惠玲後仍繼續由一樓房屋使用，
迄至九十二年間上訴人自法院拍得三樓房地時止已逾十八年，其
間張惠玲及嗣後相繼買受三樓房屋與其他各樓住戶均無異議，甲
○○復於八十一年間申請使用執照變更為露天遊戲場供一樓之幼
兒園使用，由台北市政府工務局核准，並經消防會勘合格，證人
即里長黃展輝更證稱開設托兒所後，系爭空地上就有兒童設施，
是八十幾年的事等語，足認甲○○於出售系爭土地應有部分後，
系爭土地共有人間就系爭空地之使用方式，早有分管之默示，歷
任所有人亦無異議，各共有人間業成立分管契約，將系爭空地劃
歸供一樓住戶使用。即依系爭空地在龍江路一一四巷拓寬前及目
前之照片，由外觀上亦明顯可知該空地係作為一樓托兒所之遊戲
空間使用，益徵上訴人於九十二年間自法院拍得三樓房地時，已
明知系爭空地係由一樓使用者供作幼兒園遊戲場使用，對共有人
間就系爭空地有分管契約存在，亦可得而知。另上訴人指系爭空
地為法定空地，甲○○將之出租，違反公寓大廈管理條例第五十
八條規定為無效一節，因該條例於八十四年間始公布施行，系爭
分管契約早於七十四年間甲○○及趙文菁將三樓房地售予張惠玲
時即已成立，不受施行在後之公寓大廈管理條例之拘束。再依系
爭使用執照存根聯所載，系爭建物之法定空地面積為零，台北市
政府都市發展局雖函稱系爭建物之使用執照竣工圖說之建築基地
西側為法定空地，但使用執照竣工圖上系爭空地係位於建築基地
東側，此觀竣工圖上之方向標誌即明，且建築基地西側亦確留有
空地，有竣工圖足憑，該局所指之法定空地，是否即系爭空地？
亦非無疑，被上訴人執此抗辯，洵無可取。本件甲○○係本於分
管約定使用系爭空地，自非無權占有，張秋鈴向甲○○承租而占
有系爭空地，亦非無使用權源。從而，上訴人據以請求被上訴人
將系爭空地騰空返還全體共有人，即非正當，為其心證之所由得
，並說明上訴人其他主張及聲明證據為不足取暨不逐一論述之理
由，因將第一審所為上訴人勝訴之判決廢棄，改判駁回上訴人之
訴。
按所謂默示之意思表示，除依表意人之舉動或其他情事，足以間
接推知其有承諾之效果意思者外，倘單純之沉默，依交易上之慣
例或特定人間之特別情事，在一般社會之通念，可認為有一定之
意思表示者，亦非不得謂為默示之意思表示。是以公寓大廈等集
合住宅之買賣，建商與各承購戶約定，公寓大廈之共用部分或其
基地之空地由特定共有人使用者，各共有人間對各自占有管領之
部分，互相容忍，對於他共有人所占有土地之使用、管理，未予
干涉，歷有年所，即非不得認有默示分管契約之存在。於此情形
，倘共有人已按分管契約占有共有物之特定部分，他共有人嗣後
將其應有部分讓與第三人，除有特別情事外，其受讓人對於分管
契約之存在，通常即有可得而知之情形，而應受分管契約之拘束
。查原審審據上開事證，綜合研判，並依取捨證據、認定事實之
職權行使，認定系爭空地於八十一年間即經甲○○合法申請變更
為露天遊戲場供一樓之幼兒園使用，由外觀上明顯可知系爭空地
係作為該使用，上訴人於九十二年間自法院拍得三樓房地時，已
明知該空地係由一樓使用者供作幼兒園遊戲場使用，對於共有人
間就系爭空地有分管契約存在，亦可得而知，並本於上揭意旨，
論斷上訴人應受該分管契約之拘束，進而為其敗訴之判決，經核
於法並無違背。又按共有土地之出租，乃典型之利用行為而屬民
法第八百二十條第一項規定管理權能之範圍，故共有人如就共有
土地已訂有分管契約者，對各分管部分即有單獨使用、收益之權
，其將分管部分出租他人，自無須得其餘共有人之同意，該全體
共有人尤不得指承租人為無權占有而請求返還土地。上訴人指系
爭空地之出租未經其同意，且供作幼兒園遊戲場使用，顯未基於
共有物之原來使用，依其性質、構造使用，有違共有物之使用目
的，難謂無妨害全體共有人之權益，有違民法第七百六十七條及
第八百二十條第一項規定云云，惟依系爭空地既早經合法申請核
准合格供作幼兒園遊戲場使用，依上說明，上訴人自應受該分管
契約之拘束，原判決仍無何違背法令之可言。上訴論旨，猶執陳
詞，並以原審採證、認事之職權行使及其他與判決結果不生影響
之理由，指摘原判決不當，求予廢棄，不能認為有理由。
據上論結，本件上訴為無理由。依民事訴訟法第四百八十一條、
第四百四十九條第一項、第七十八條，判決如主文。
中    華    民    國  九十八  年    六    月   十八   日
                      最高法院民事第五庭
                          審判長法官  朱  建  男
                                法官  顏  南  全
                                法官  林  大  洋
                                法官  沈  方  維
                                法官  陳  碧  玉
      本件正本證明與原本無異
                                      書  記  官
中    華    民    國  九十八  年    六    月   三十   日
                                                    M


司法院資訊處製作；財團法人民間司法改革基金會備份。
